【裁判字號】    97,訴,1625
【裁判日期】    980305
【裁判案由】    第三人異議之訴
【裁判全文】
臺灣臺南地方法院民事判決              97年度訴字第1625號
原      告  甲○○○○○○○○.
法定代理人  乙○○
被      告  臺灣中小企業銀行股份有限公司
法定代理人  丁○○
訴訟代理人  丙○○
上列當事人間第三人異議之訴事件，經本院於民國98年3月5日言
詞辯論終結，判決如下：
    主      文
確認本院97年度執字第77289號被告台灣中小企業銀行股份有限
公司與債務人陳秝蓁即陳錦燕間給付借款強制執行事件之執行標
的物，即以債務人陳秝蓁即陳錦燕名義信託於訴外人亞洲信託投
資股份有限公司台南分公司之信託資金（憑證號碼：000-000-00
00000-0）面額新台幣1,300,000元及其利息，為原告所有。
本院97年度執字第77289號就前項信託資金所為之強制執行程序
應予撤銷。
原告其餘之訴駁回。
訴訟費用新台幣壹萬仟捌佰柒拾元由被告負擔。
    事實及理由
壹、程序方面：
一、按當事人能力之有無，為法院應依職權調查之事項，民事訴
    訟法第40條第3項規定所謂非法人之團體設有代表人或管理
    人者，必須有一定之名稱及事務所或營業所，並有一定之目
    的及獨立之財產者，始足當之（最高法院85年度臺上字第41
    號判決意旨參照）。本件原告具有一定名稱為「甲○○○○
    ○○○○○○○○○○」，會址設於台南市○區○○路23號
    ，隸屬於中國國民黨台南市黨部，為結合各行各業傑出婦女
    、企業負責人，以非營利為目的所設立之團體，其成立宗旨
    如下：一、結合本市工商婦女溝通觀念聯繫情誼。二、發揮
    團隊力量、貢獻心智、服務社會。內部組織包括會員大會、
    會長、副會長、財務長及會計，並在亞洲信託投資股份有限
    公司台南分公司（以下簡稱亞洲信託台南分公司）設有信託
    資金，有原告提出之工商婦女聯誼會組織實施細則、甲○○
    ○○○○○○○○○○○○組成25週年慶暨第24.25屆會長
    交接晚會活動程序表、中國國民黨台南市黨部派任書影本各
    乙份為證（見本院97年度聲字第1488號卷宗第10頁-11、第
    17-19頁），原告自屬非法人團體而有當事人能力，先予敘
    明。
二、被告法定代理人原為蘇金豐，嗣於訴訟進行中變更為丁○○
    ，並於98年1月13日具狀聲明承受訴訟（見本院卷第40頁）
    ，應予准許。
貳、實體方面：
一、原告起訴主張：
（一）按第三人就執行標的物有足以排除強制執行之權利者，得
      於強制執行程序終結前，向執行法院對債權人提起異議之
      訴，強制執行法第十五條定有明文。
（二）查鈞院97年度執字第77289號被告臺灣中小企業銀行股份
      有限公司與債務人陳陳秝蓁即陳錦燕間給付借款強制執行
      事件，就原告所有信託於訴外人亞洲信託台南分公司之信
      託資金、憑證號碼000-000-0000000-0、面額新台幣130萬
      元及其利息（以下簡稱系爭信託資金）為查封扣押。按該
      筆款項及其利息為原告工商婦女聯誼會於民國75年所籌募
      之百萬助學金之本息，提供台南市高中優秀清寒學生助學
      之用，係辦理社會公益慈善事業之專款，並非債務人陳秝
      蓁本人之私有財產。且原告工商婦女聯誼會自民國90年起
      ，即以該年度會長之名義以定存方式信託於訴外人亞洲信
      託台南分公司，提存時則以會長印鑑及工商婦女聯誼會關
      防共同行之，以確保安全，故以被告陳秝蓁名義信託於亞
      洲信託台南分公司之系爭信託資金，並非陳秝蓁本人之私
      有財產。
（三）債務人陳秝蓁於民國95年7月至97年6月擔任原告工商婦女
      聯誼會會長乙職，原告依慣例以債務人陳秝蓁名義將該筆
      款項續存於亞洲信託台南分公司，而債務人陳秝蓁已於97
      年6月卸任會長職務。上揭鈞院97年度執字第77289號被告
      與債務人陳陳秝蓁間給付借款強制執行事件，所為之查封
      扣押款項，其所有權人為原告灼然至明，爰請求判決如訴
      之聲明第一項。又上開被查封系爭信託資金，其所有權既
      屬原告，則依首揭法條規定，原告自得提起第三人異議之
      訴，以排除強制執行如訴之聲明第二項。
（四）爰聲明：
    1.確認鈞院97年度執字第77289號被告台灣中小企業銀行股
      份有限公司與債務人陳秝蓁間給付借款強制執行件，所為
      之查封標的即以債務人陳秝蓁名義信託於訴外人亞洲信託
      投資股份有限公司台南分公司之信託資金（憑證號碼：
      000-000-0000000-0）面額新台幣130萬元及其利息，為原
      告所有。
    2.鈞院97年度執字第77289號被告台灣中小企業銀行股份有
      限公司與債務人陳秝蓁間給付借款強制執行件，就原告所
      有信託於訴外人亞洲信託投資股份有限公司台南分公司之
      信託資金（憑證號碼：000-000-0000000-0）面額新台幣
      130萬元及其利息所為之查封程序應予撤銷並應交還與原
      告。
    3.訴訟費用由被告負擔。
二、被告則以：系爭信託資金確實登記在債務人陳秝蓁名下，屬
    於債務人陳秝蓁所有，被告依法對系爭信託資金聲請強制執
    行，於法並無違誤，並聲明求駁回原告之訴等語，資為抗辯
    。
三、得心證之理由：
（一）查被告就債務人陳秝蓁信託於訴外人亞洲信託台南分公司
      之信託資金、憑證號碼000-000-0000000-0、面額新台幣
      130萬元及其利息聲請為強制執行，並經本院97年度執字
      第77289號核發扣押命令在案之事實，業據本院調取上開
      執行卷宗核閱屬實，應認為真實。
（二）原告主張之事實，業據其提出亞洲信託投資股份有限公司
      信託憑證等為證，並請求訊問證人陳秝蓁、邱林淑蕙。被
      告則以上開辯詞資為抗辯。故本件爭執點在於系爭信託資
      金所有權之歸屬？茲敘述如下：
    1.按確認法律關係之訴，非原告有即受確認判決之法律上利
      益者，不得提起之，民事訴訟法第247條第1項前段定有
      明文；又民事訴訟法第247條所謂即受確認判決之法律上
      利益，係指因法律關係之存否不明確，致原告在私法上之
      地位有受侵害之危險，而此項危險得以對於被告之確認判
      決除去之者而言，故確認法律關係成立或不成立之訴，苟
      具備前開要件，即得謂有即受確認判決之法律上利益，縱
      其所求確認者為他人間之法律關係，亦非不得提起 (最高
      法院42年臺上字第1031號判例意旨參照）。本件原告主張
      系爭信託資金為其所有，被告竟聲請對之強制執行，顯然
      兩造間就原告是否為系爭信託資金之所有權人之法律關係
      不明確，並致原告私法上之地位有受侵害之危險，而原告
      訴請確認其就上開信託資金之所有權存在，如經法院為准
      許之確認判決，則原告私法上地位受侵害之危險即得加以
      除去，是原告提起確認其就上開信託資金所有權存在之訴
      ，揆諸前揭判例意旨，有即受確認判決之法律上利益，先
      予敘明。
    2.查原告主張之事實，業據原告提出亞洲信託投資股份有限
      公司信託憑證、信託資金轉續存登錄單各一紙、亞洲信託
      股份有限公司函三份（見本院卷第27-39頁）、會刊一本
      及甲○○○○○○○○○○○○○○組織實施細則、設立
      清寒優秀獎助學金實施辦法各一紙（見本院97年度聲字第
      1488號卷宗第10 -13頁）為證，並經證人即債務人陳秝蓁
      到庭證稱：「（提示亞洲信託投資股份有限公司信託憑證
      ，問這筆錢是否妳本人所有？）不是，這是聯誼會的清寒
      獎學金。（問：為何會放在你私人名下？）這筆基金由第
      二任會長以來就一直放在現任會長名下，我在民國95 年7
      月1日至97年6月30日擔任24、25屆會長，等我卸任時就會
      再交給下一任會長。（問：卸任時為何沒有馬上將錢交給
      下一任會長？）是定存單到期日未到，且財務長出國，若
      我們提前解約，會損失利息，打算到期之後再移轉。（問
      ：利息所得是妳個人所得還是歸聯誼會所有？）是歸聯誼
      會所有。（問：平常要領這筆錢的方式？）由總會計、會
      計及我共三人，帶著存單及聯誼會的會章，會長再帶著私
      章一起到亞洲信託辦理。（問：誰可以決定支領這筆錢？
      我們的聯誼會底下有附設一個委員會，由該委員會來決定
      如何動用這筆獎學金。」等語在卷（見本院卷第23、24頁
      ），核與證人即原告之會計邱林淑蕙到庭證稱：「（提示
      亞洲信託投資信託股份有限公司台南分公司97年12月3日
      函文，問該筆信託資金屬於何人所有？）是原告甲○○○
      ○○○○○○○○○○○所有。（問：為何會信託在陳秝
      蓁的名下？）領款時要用工商婦女聯誼會及會長陳秝蓁的
      印章，工商婦女聯誼會的印章平時就由我保管，會長保管
      自己的印章，領款時就由我們一起出面領取。我們都是以
      定存的方式存款，一年換一次存單，同時將利息領出作為
      獎學金。（問：會長換人時，也會變更信託的名義人？）
      是的。舊的會長會把存款交接給新會長。（問：你任會計
      多久？）8年了，8年來情形都是如此。」證述情節相符（
      見本院卷第51-52頁）。
    3.查系爭信託資金係原告於民國70幾年間募得之總金額118
      萬餘元之清寒獎學金，此有原告提出原告聯誼會在79 年6
      月24日出版之會刊內載獎助學金捐贈者徵信錄可按（見該
      卷第91-92頁）；而上開獎學金自民國89年起，以當時之
      會長名義在亞洲信託台南分公司開戶存放，即第17、18屆
      以會長洪儷玲開設存款帳戶存放，結清後轉存第19、20屆
      會長簡素貞帳戶，結清後轉存第21、22屆會長黃莊瑞瑛帳
      戶，結清後轉存第23、24屆會長陳秝蓁帳戶，嗣該陳秝蓁
      帳戶之款項由被告聲請本院強制執行處強制執行，目前扣
      押在案，此有原告提出之亞洲信託台南分公司函三紙（見
      本院卷第28-39頁）及明細表（見本院卷第7頁）在卷可憑
      。再參以原告之會長簡素貞、黃莊瑞瑛、陳秝蓁留存在亞
      洲信託台南分公司之提領存款印鑑，除其本人之私章外，
      尚須有「台南婦女聯誼會」之印章始得提領，此亦有該公
      司檢送本院之印鑑基本資料印錄三份足按（見本院卷第47
      -49頁），益證證人陳秝蓁、邱林淑蕙證稱提領上開信託
      資金，須由會長帶私章及會計帶著聯誼會的會章一同到亞
      洲信託辦理屬實；另現由證人會計邱林淑蕙保管之「台南
      婦女聯誼會」之印章，經證人提供本院當庭勘驗結果，與
      簡素貞、黃莊瑞瑛、陳秝蓁留存在亞洲信託台南分公司之
      提領印鑑互核一致，此有該印文及本院98年2月19日言詞
      辯論筆錄可按（見本院卷第52、56頁），足證原告主張非
      虛，該信託資金確實屬於原告所有應可認定。從而原告請
      求確認爭信託資金之所有權屬於原告所有，為有理由，應
      予准許。
    4.又按第三人就執行標的物有足以排除強制執行之權利者，
      得於強制執行程序終結前，向執行法院對債權人提起異議
      之訴。如債務人亦否認其權利時，並得以債務人為被告，
      強制執行法第15條定有明文。所謂就執行標的物有足以排
      除強制執行之權利者，係指對於執行標的物有所有權、典
      權、留置權、質權存在情形之一者而言。依前所述，系爭
      信託資金屬於原告所有，則被告以該信託資金為訴外人陳
      秝蓁所有而向本院聲請強制執行，即屬無據，故原告主張
      本院97年度執字第77289號強制執行事件就系爭信託資金
      之強制執行程序應予撤銷，為有理由，應予准許。至於原
      告訴之聲明第二項除請求撤銷強制執行程序外，另請求將
      系爭信託基金「交還與原告」。然查，系爭信託資金之強
      制執行程序經本院97年度執字第77289號核發扣押命令後
      ，已由原告具狀聲請停止執行，並由本院裁定原告得供擔
      保後停止執行，是上開信託資金存款債權，尚未移轉予被
      告或交由被告收取，此經本院調閱上開執行卷宗及97年度
      聲字第1488號民事卷宗可憑。系爭信託資金既尚未由被告
      取得，原告請求被告交還即無理由，原告此部分之請求即
      屬無據。
四、綜上所述，系爭信託資金為原告所有，則被告以其為訴外人
    陳秝蓁所有而向本院請求強制執行，即屬無據，故原告主張
    請求確認其為系爭信託資金之所有人及本院97年度執字第
    77289號強制執行事件就原告所有之信託資金所為之強制執
    行程序應予撤銷，為有理由，應予准許。至原告另主張被告
    應返還系爭信託資金云云，即無理由，應予駁回。
五、本件訴訟費用額為裁判費13,870元，應由被告負擔，確定如
    主文第2項所示。
六、結論：本件原告之訴為一部有理由，一部無理由，並依民事
    訴訟法第79條、第87條第1項，判決如主文。
中    華    民    國    98    年    3     月    5     日
                  民事第二庭    法  官  張麗娟
以上正本係照原本作成。
如不服本判決，應於送達後廿日內，向本院提出上訴狀並表明上
訴理由，如於本判決宣示後送達前提起上訴者，應於判決送達後
廿日內補提上訴理由書（須附繕本）。
中    華    民    國    98    年    3     月    5     日
                                書記官  楊宗倫


司法院資訊處製作；財團法人民間司法改革基金會備份。
